【裁判字號】    95,判,1886
【裁判日期】    951116
【裁判案由】    勞保
【裁判全文】
最  高  行  政  法  院  判  決
                                     95年度判字第01886號
上  訴  人  甲○○
被 上訴 人  勞工保險局
代  表  人  乙○○
上列當事人間因勞保事件，上訴人對於中華民國94年6月16日臺
北高等行政法院93年度訴字第2101號判決，提起上訴，本院判決
如下：
    主  文
上訴駁回。
上訴審訴訟費用由上訴人負擔。
    理  由
一、緣上訴人係由安永企業社申報參加勞工保險之被保險人，以
    於工作中磨刀石破裂彈出打傷臉眼致顏面部遺存醜形，於民
    國92年6月17日檢附財團法人奇美醫院（下稱奇美醫院）同
    年4月28日出具之勞工保險殘廢診斷書及照片，向被上訴人
    申請職業傷害殘廢給付。案經被上訴人審查，以上訴人顏面
    存留之疤痕規則平整，亦無組織凹陷，與勞工保險殘廢給付
    標準表之給付標準不符，乃於92年8月18日以保給殘字第092
    60592990號函否准所請。上訴人不服，向勞工保險監理委員
    會（下稱監理會）申請審議，經該會以93年1月7日（92）保
    監審字第4256號審議駁回。上訴人不服，乃循序提起行政訴
    訟。
二、上訴人於原審起訴主張：上訴人於91年3月28日在安永企業
    社從事CNC電腦車床操作時，因磨刀石破裂彈出，打傷臉部
    ，造成臉部自眼以下鼻樑旁而下至嘴唇處，縫合1道約6至7
    公分長之不規則傷痕，有勞工保險殘廢診斷書上醫師所繪之
    圖形可參，事隔近2年，疤痕依舊，與人接觸時總引起他人
    之注意與關心，依勞工保險條例第54條、勞工保險殘廢給付
    標準表「頭、臉、頸部醜形」障害系列附註一及附註二規定
    ，已構成明顯之顏面醜形。至被上訴人以勞工保險條例及勞
    工保險殘廢給付標準表所無之鋸齒狀標準，稱上訴人顏面存
    留之疤痕平整，應不具法效。為此爰請撤銷訴願決定、審議
    審定及原處分，並命被上訴人作成核付上訴人勞工保險殘廢
    給付標準表第57障害項目第10等級殘廢給付之處分等語。
三、被上訴人則以：按勞工保險殘廢給付標準表「頭、臉、頸部
    醜形」障害系列附註規定：「一、頭部、顏面部及頸部之醜
    形係指本表前列眼瞼、鼻及耳廓缺損以外，遺存於頭部、臉
    部及頸部日常露出有礙外觀之醜形者。二、『顯著醜形』依
    左列範圍為準：（一）在頭部遺存手掌大（不包括5指）以
    上之瘢痕者。（二）在顏面部遺存雞卵大以上之瘢痕或5公
    分以上之不規則線狀痕，或直徑3公分以上之組織凹陷（與
    人相遇時可引起他人注意之程度）者。（三）在頸部遺存手
    掌大（不包括含5指）以上之瘢痕者。」。所謂不規則性應
    屬鋸齒狀之情形而言。然依上訴人所附彩色照片，顯示上訴
    人顏面存留之疤痕規則平整，且經監理會特約醫師審查，其
    意見略以︰「本病人因顏面疤痕申請殘廢給付，依奇美醫院
    殘廢證明『顏面疤痕約6公分』，依所附彩照為癒合良好之
    疤痕，既無組織凹陷，亦非不規則疤痕，勞保局不以殘廢核
    付為合理。」是本件既經被上訴人及監理會兩位專科醫師審
    查，均認上訴人顏面遺存之疤痕規則平整，未符合醜形之給
    付標準，故被上訴人否准所請，並無不合等語，資為抗辯。
四、原審斟酌全辯論意旨及調查證據之結果，以：依原處分卷附
    上訴人92年6月17日申請職業傷害殘廢給付時所提奇美醫院
    同年4月28日出具之勞工保險殘廢診斷書，其「傷病名稱」
    欄記載「顏面疤痕，約6公分」、「治療經過」欄記載「91-
    3-28急診縫合」、其「殘廢部位」欄記載「顏面」、並附有
    繪圖及彩色近距離照片5張，及被上訴人送請專業醫師依上
    開殘廢診斷書、繪圖及照片，綜合審查意見略以：「依所附
    照片顯示，病患顏面存留之疤痕規則平整，亦無組織凹陷，
    與給付標準不符。」等語、監理會特約醫師審查意見：「本
    病人因顏面疤痕申請殘廢給付，依奇美醫院殘廢證明『顏面
    疤痕約6公分』，依所附彩照為癒合良好之疤痕，既無組織
    凹陷，亦非不規則瘢痕，勞保局不以殘廢核付為合理。」等
    語，被上訴人據此認定上訴人顏面存留之疤痕規則平整（並
    非不規則線狀痕），亦無組織凹陷，未達勞工保險殘廢給付
    標準表規定之給付標準，乃核定不予殘廢給付，於法洵無違
    誤。再者，勞工保險條例第53條授權訂定之勞工保險殘廢給
    付標準表，規定顏面部顯著醜形之標準中，有關線狀痕部分
    ，係指遺存5公分以上之不規則線狀痕，此乃法律授權訂定
    之殘廢給付標準表所明定，並無所謂違反法律保留原則之問
    題。而該表附註所謂不規則線狀痕，係指患者患部之線狀疤
    痕，因傷口縫合或癒合後，其組織與周圍之皮膚組織無法完
    全密合，致使患部之線狀疤痕呈現寬窄不一、凹凸不平整或
    類似鋸齒狀之疤痕而言。上訴人所遺存之疤痕，依殘廢給付
    標準表「頭、臉、頸部醜形」障害系列附註二(二)之規定，必
    須係不規則之線狀痕，始符殘廢給付之要件，如為規則之線
    狀痕，則無論疤痕之長度多寡，均不符殘廢給付之要件。本
    件上訴人於原審法院94年5月18日準備程序期日及94年6月2
    日言詞辯論期日親自到庭，觀之上訴人顏面存留之疤痕平整
    ，屬規則之線狀痕，不符上開「5公分以上之『不規則』線
    狀痕」之要件，且其疤痕顏色與膚色相近（與上訴人申請殘
    廢給付時所送近距離照片5張所示其疤痕顏色與膚色不相近
    之情形不同），當亦不致有如上訴人所言與人相遇時可引起
    他人注意之程度發生，堪認上訴人顏面部之疤痕未達顯著醜
    形，被上訴人核定不予殘廢給付，自非無據。從而，原處分
    並無違誤，審議審定、訴願決定遞予維持，俱無不合，而判
    決駁回上訴人於原審之訴。
五、上訴人上訴意旨略以：上訴人於原審親自到庭時，庭上法官
    於當時距離業已看到其顏面上存留之疤痕，顯示臉部有礙外
    觀醜型之存在，至於判決所稱顏色與膚色相近與否乃距離遠
    近之差，原判決有判決不備理由之違法。又上訴人訴請者乃
    勞工保險殘廢給付標準表「頭、臉、頸部醜形」障害系列附
    註一及附註二規定中之「顏面部遺存5公分以上之不規則線
    狀痕」，與原判決所稱無組織凹陷及瘢痕無涉。再者，勞保
    條例及其他相關規定，並無關於「不規則線狀痕，係指患者
    患部之線狀疤痕，因傷口縫合或癒合後，其組織與周圍之皮
    膚組織無法完全密合，致使患部之線狀疤痕呈現寬窄不一、
    凹凸不平整或類似鋸齒狀之疤痕而言」之附註或說明，原判
    決逕以之為不利當事人判決之依據，有判決適用法規錯誤之
    違法等語。
六、本院按：
  (一)上訴人在原審起訴請求被上訴人作成「依勞工保險殘廢給付
    標準表第57障害項目第10等級殘廢，對其為殘廢給付」之行
    政處分。其依憑之客觀事實基礎為「上訴人因職業傷害顏面
    留有疤痕」，上訴人認為上開疤痕符合勞工保險殘廢給付標
    準表第57障害項目所定「頭部、顏面部或頸部受損壞致遺存
    顯著醜形者」之「身體遺存障害」構成要件，依法可以領取
    第10殘廢等級之殘廢給付。而被上訴人則以上訴人之顏面疤
    痕經送專業審查結果，並不符合上開「顯著醜形」之定義，
    而否准上訴人之請求。則本案之爭點集中在：上開法規範所
    稱之「顯著醜形」法律用語應如何正確解釋並「涵攝」至本
    案事實中。事實上，上訴意旨亦係針對該二項爭點提出下述
    之主張：
    1.法律解釋部分：有關上述「顯著醜形」法律文字之進一步
      「具體化」成果表現在上開障害系列附註中所列之三種情
      形。而本案兩造亦同意將本案中「顯著醜形」定義依附註
      第二種情形來界定，即「顏面遺存5公分以上不規則線狀
      痕」。原判決進一步將之解為「患者患部之線狀疤痕，因
      傷口縫合或癒合後，其組織與周圍之皮膚組織無法完全密
      合，致使患部之線狀疤痕呈現寬窄不一、凹凸不平整或類
      似鋸齒狀之疤痕」，上訴人則認此等解釋，沒有任何之參
      考點，從天而降，毫無依據。
    2.法律對事實之涵攝部分：原判決在審理期日對到庭之上訴
      人直接為觀察，認為「上訴人顏面存留之疤痕平整，屬規
      則之線狀痕，且疤痕顏色與膚色相近，未達與人相遇時，
      可引起他人注意之程度」，而認上訴人顏面部之疤痕未達
      「顯著醜形」之構成要件。上訴意旨則認「既有疤痕，即
      表示有醜形存在」，而認原判決涵攝有誤。
  (二)經查：
    1.法院本來即負有探究法規範意旨之權責，固然其對法規範
      之闡釋結果是否與法規範之規範本旨相符可受公評，並且
      在審級制度下，必須通過上級審之檢驗，但絕非如上訴人
      所言：「只要主管機關沒有表示法律見解，法院即不能解
      釋法律」。而在此若進一步探究勞工保險殘廢給付之目的
      ，無非考量當被保險人之身心機能受有長期留存、且難以
      逆轉之障害時，其生產能力會降低，生活費用會增加，而
      有必要給予社會支援。顏面之疤痕，只有在符合「顯著醜
      形」，以致在參與社會活動時，會引發他人之負面感受或
      評價之情況下，其生產能力才會降低，而有給予社會支援
      之必要。在此價值判準下，顏面疤痕如果不致引起社會大
      眾之負面感受，而不符合「顯著醜形」之定義。而原審法
      院以「疤痕是否平整」來判定「線狀痕是否規則」，同時
      佐以「疤痕顏色是否與膚色相近」做為輔助標準，以認定
      「顯著醜形」，本院認其解釋結果符合立法本旨，並無錯
      誤。上訴人對此爭點所為之主張自非有據。
    2.又從原審法院直接對上訴人顏面疤痕之觀察，其疤痕已有
      改善，是否符合上述「長期留存且難以逆轉」之障害定義
      ，亦有疑義，而且「涵攝」屬法律適用與事實認定之交錯
      領域，有部分涉及心證之形成，所以指責「涵攝」有錯誤
      者，必須具體指明其錯誤內容，不得抽象言之，而此部分
      上訴意旨顯然沒有達到此一「具體化」水準。
  (三)總合以上所述，上訴人各項主張核無足採，原審駁回上訴人
    之訴，核無違誤。上訴論旨，仍執前詞，指摘原判決違誤，
    求予廢棄，難認有理由，應予駁回。
據上論結，本件上訴為無理由，爰依行政訴訟法第255條第1項、
第98條第3項前段，判決如主文。
中    華    民    國    95    年    11    月    16    日
                  第五庭審判長法  官  鄭  淑  貞
                              法  官  葉  百  修
                              法  官  吳  明  鴻
                              法  官  鄭  小  康
                              法  官  帥  嘉  寶
以  上  正  本  證  明  與  原  本  無  異
中    華    民    國    95    年    11    月    17    日
                              書記官  阮  桂  芬


司法院資訊處製作；財團法人民間司法改革基金會備份。
